【裁判字號】    95,台上,2733
【裁判日期】    950518
【裁判案由】    貪污
【裁判全文】
最高法院刑事判決            九十五年度台上字第二七三三號
    上  訴  人  甲○○
                        2段1.
    選任辯護人  張柏山律師
                林群期律師
                葉玲秀律師
上列上訴人因貪污案件，不服台灣高等法院台中分院中華民國九
十四年十月二十五日第二審更審判決（九十三年度上更(一)字第三
０一號，起訴案號：台灣彰化地方法院檢察署八十九年度偵字第
八七一六號），提起上訴，本院判決如下：
    主  文
原判決撤銷，發回台灣高等法院台中分院。
    理  由
本件原判決認定上訴人甲○○自民國八十五年十二月間起至八十
九年一月十日止，擔任彰化縣埔心鄉衛生所（下稱埔心鄉衛生所
）主任兼醫師（於八十九年一月十一日離職），負責埔心鄉衛生
所之醫療行政及門診業務（含開立處方箋及核價），在上開任職
期間，係依據法令從事於公務之人員。緣埔心鄉衛生所對於健保
不給付之藥品，及支援埔心鄉老人會、長青俱樂部之藥品，曾以
「自費處方」（即自費購藥）之方式處理（按衛生所因不具藥商
資格，依法不得販售藥品）。上訴人因已計畫在上開日期離職之
後，要在埔心鄉衛生所附近自行開業，為節省在外自行開業所需
之藥品成本，竟於八十九年一月十日任職埔心鄉衛生所主任兼醫
師之最後一日，基於在職務上所掌之處方箋（利用電腦製作）為
不實記載以向埔心鄉衛生所詐取藥品與針劑等財物而圖為自己不
法所有之基於單一之犯意，利用其職務上同一之機會，於同日下
午，接續先分別以上訴人個人、及借用其母楊陳麗觀之名義掛號
、及另再分別以張麗卿、徐莊玫瑛（二人當日先前均曾因感冒等
症狀而前往掛號就診）二人之名義掛號之後，上訴人即利用其有
權開立處方箋及核價之機會，明知其與楊陳麗觀、張麗卿、徐莊
玫瑛此次掛號實際均未就診，且知依其所開立之處方箋，埔心鄉
衛生所應交付之藥品內容（品名、單價、數量），其中上訴人、
楊陳麗觀、張麗卿部分，其藥品應收費用均各超過新台幣（下同
）二萬元；徐莊玫瑛部分之藥品應收費用亦超過三萬元。詎上訴
人仍以其所認知之上開「自費處方」（即自費購藥）之方式，在
其與楊陳麗觀、張麗卿、徐莊玫瑛等人之處方箋為：其與楊陳麗
觀、張麗卿、徐莊玫瑛等人均因「其他急性上呼吸道感染」而就
診之記載，並接續開立其「使用藥品」之品名與數量各如原判決
附件所示之四張自費處方箋。而依據處方箋所記載之「使用藥品
」品名與數量，上訴人之處方箋部分，藥品總價為九萬五千六百
二十七點一五元（處方箋自動計算金額為九萬五千六百二十八元
）；楊陳麗觀之處方箋部分，藥品總價為五萬一千四百二十一元
；張麗卿之處方箋部分，藥品總價為七萬六千一百十元；徐莊玫
瑛之處方箋部分，藥品總價為八萬零八百三十五元，但上訴人則
在其與楊陳麗觀、張麗卿、徐莊玫瑛等人之處方箋收費「合計欄
」，依序分別為二萬元、二萬元、二萬元、及三萬元之不實記載
，後並接續持以行使，使不知上開處方箋核價不實之掛號收費人
員蕭美惠僅向上訴人收取九萬元；而負責調劑藥品及藥品管理業
務之陳素貞、及因業務而保管注射針劑之楊月珍，均因不知上訴
人上開核價不實與繳費不足之行為，陷於錯誤，乃分別將前述所
示之四張自費處方箋所記載之「使用藥品」品名與數量，均打包
交予上訴人，上訴人則再將上開藥品運回其自行開設之「甲○○
診所」供己使用，而以此方式接續向埔心鄉衛生所詐取價值共計
二十一萬三千九百九十三點一五元之藥品得逞。其在職務上所製
作之公文書為上開不實記載之行為，並足生損害於埔心鄉衛生所
。嗣埔心鄉衛生所兼代主任林錦山於八十九年一月十一日移交後
，為製作移交清冊，需編製八十九年一月一日至十日之會計報表
，經林錦山於八十九年一月三十日製作會計報表時，發現該期收
支短絀（即帳目有虧損情事），進一步追查，始查悉上情。上訴
人乃於八十九年二月二日以現金按處方箋自動計算金額繳回不足
之款項二十一萬三千九百九十四元等情。因而撤銷第一審諭知上
訴人無罪之判決，改判依牽連犯關係從一重論處上訴人連續依據
法令從事公務之人員，利用職務上之機會詐取財物罪刑，固非無
見。
惟查：（一）法院就檢察官起訴之被告犯罪事實，有全部加以審
判之義務，同一被告經檢察官提起公訴之犯罪事實，倘具有可分
之數罪，而應併合處罰之案件，則法院如就其中一罪或數罪漏未
審判，固應由原漏判法院補行判決即可；若起訴之犯罪事實，具
有實質上或裁判上之一罪關係，而法院就其中一部分未予判決，
即屬已受請求之事項未予判決之違法。本件檢察官起訴之事實謂
「上訴人以其個人名義、其母楊陳麗觀之名義、借用與其有共同
犯意聯絡之衛生所義工張麗卿之名義及利用不知情之徐莊玫瑛前
往看診之機會，由張麗卿為自己及上訴人、楊陳麗觀、徐莊玫瑛
等四人自費掛號後，上訴人明知徐莊玫瑛等四人並無自費掛號看
診之情事，仍基於概括犯意，診斷徐莊玫瑛等人為『其他急性上
呼吸道感染』，並連續虛偽開立四張不實之自費處方箋而登載於
職務上所掌之公文書」等情（見起訴書第二頁），其中就「上訴
人明知徐莊玫瑛並無自費掛號看診之情事，竟利用不知情之徐莊
玫瑛前往看診之機會，推由張麗卿冒用徐莊玫瑛名義自費掛號」
部分之事實，是否構成犯罪？原判決未予調查論斷，而此部分與
原判決認定有罪部分有裁判上一罪之關係，原判決漏未審酌，有
已受請求之事項未予判決之違法。（二）本件上訴人始終否認有
詐財之犯意，辯稱其在電腦輸入上開四張處方箋欲自費購買之藥
品之後，於藥品費用欄位，電腦出現＊＊＊＊符號而無法查知總
價，故不知其所繳交之藥費不足云云。而全國醫療資訊網台中區
域資訊中心八十九年三月十三日函覆埔心鄉衛生所亦稱：「由於
本系統開發時對於有關費用欄位僅定義四個欄位的長度，所以當
金額超過九九九九元時，進位後該欄位便會出現＊＊＊＊符號；
此為程式因欄位長度不足之正常顯示，並非計算錯誤所導致」等
語（見調查卷第七五頁）。惟依彰化縣衛生局九十年十月三日彰
衛防字第九○一○二八五○號函稱：「埔心鄉衛生所前主任兼醫
師甲○○以其本人及楊陳麗觀、張麗卿、徐莊玫瑛等四人名義，
自費掛號後所開處方箋所列藥目，於當時使用電腦系統上，確認
可列出藥品名、數量及總金額，不需經人工修改『批價』，當可
自動產生總金額，並可自動列印於處方箋收據上，即使總金額超
過五位數亦無問題」等語（見第一審卷二第三二六頁），似指在
電腦輸入處方箋欲自費購買之藥品之後，即使總金額超過五位數
，電腦於藥品費用欄位亦不會出現＊＊＊＊符號。究竟實情如何
，此關涉上訴人是否有詐財之故意，自有再行詳查之必要。原判
決以「上訴人在電腦輸入上開四張處方箋欲自費購買之藥品之後
，於藥品費用欄位，電腦縱使出現＊＊＊＊符號而一時無法查知
總價，但上開藥品單價，究屬甚易查明。而依據上訴人所開立之
處方箋，其個人、楊陳麗觀、張麗卿、徐莊玫瑛之『使用藥品』
，依序僅各為三十、十三、十一、十八種。無論其自己或請同事
於上、下班之時間核算計價，均非難事，亦難認有耗時難算之情
」等語，而推認上訴人有利用職務上機會詐取財物之犯意，尚嫌
速斷。（三）刑法第二百十三條公務員職務上登載不實文書罪，
係以公務員明知不實，故於其職務上所掌公文書予以登載而言。
原判決以「處方箋既係上訴人在替病患看診之後所開立，且埔心
鄉衛生所負責調劑藥品之人員，係依據處方箋之記載調劑並交付
藥品給病患，另掛號收費之人員亦係依據上訴人在處方箋所核定
之應收費用收費，則此處方箋係上訴人於職務上所掌應據實登載
之公文書」，而上訴人在處方箋為不實登載後，持以行使，上訴
人此部分所為係犯刑法第二百十六條、第二百十三條行使公務員
登載不實公文書罪等情。然查上訴人雖為公務員，但上訴人與病
人間之診療關係，似屬私經濟行為，則上訴人製作之處方箋文書
，究係其業務上製作之文書？抑或公務員職務上所掌之公文書？
非無研議之餘地，原審就此未為明白審認，其遽為上述之論科，
亦非妥適。以上或為上訴人上訴意旨所指摘，或為本院得依職權
調查之事項，應認原判決仍有撤銷發回更審之原因。
據上論結，應依刑事訴訟法第三百九十七條、第四百零一條，判
決如主文。
中    華    民    國  九十五  年    五    月   十八   日
                      最高法院刑事第五庭
                          審判長法官  莊  登  照
                                法官  洪  明  輝
                                法官  黃  一  鑫
                                法官  林  秀  夫
                                法官  徐  昌  錦
      本件正本證明與原本無異
                                      書  記  官
中    華    民    國  九十五  年    五    月  二十四  日
                                                      Y


司法院資訊處製作；財團法人民間司法改革基金會備份。
